臺灣高等法院臺中分院民事判決　　　　　 94年度上字第147號
　　　上　訴　人　　甲○○
　　　被　上訴人　　丁○○
　　　兼訴訟代理人　蘇永富
　　　被　上訴人　　己○○
　　　追加被上訴人　丙○○
　　　右二人共同
　　　訴訟代理人　　己○○
上列當事人間請求損害賠償事件，上訴人對於中華民國94年3月
3日臺灣彰化地方法院93年度訴字第307號第一審判決提起上訴，
本院於94年7月12日言詞辯論終結，判決如下：
    主  文
上訴及追加之訴均駁回。
第二審及追加之訴訟費用由上訴人負擔。
追加之訴，假執行之聲請駁回。
    事實及理由
甲、程序方面：
    按「訴之變更或追加，非經他造同意，不得為之。但第255條
    第1項第2款至第6款情形，不在此限。」民事訴訟法第446條
    第1項明文規定。次按訴狀送達後，原告不得將原訴變更或
    追加他訴。但對該訴訟標的對於數人必須合一確定時，追加
    其原非當事人之人為當事人者，不在此限。民事訴訟法第25
    5條第1項第5款定有明文。經查被上訴人己○○於94年7月1
    日本院準備程序中主張系爭彰化縣彰化市○○路○段280號商
    業大樓（下稱系爭建物）5樓租賃物為伊的孫子丙○○、戊
    ○○所有，民國（下同）91年3月間伊有權將系爭建物5樓出
    租等語（本院卷第95、96頁）。因本件上訴人係主張渠曾承
    租系爭建物五樓，而請求出租人交付租賃物及損害賠償，故
    於二審程序中追加渠認為係出租人之原非本案當事人之人即
    丙○○、戊○○等兩人為被上訴人，因本案之訴訟標的對於
    上訴人主張為出租人之數人必須合一確定，故揆諸上開法條
    ，上訴人於本院之追加被上訴人，應予准許。
乙、實體方面：
一、本件上訴人起訴主張：被上訴人於91年3月間，將系爭建物
    之1樓出入口走廊壁面、4樓與5樓出租予上訴人，作為才藝
    班與文理補習班使用，並約定91年3月至5月租金，以上訴人
    代替被上訴人拆除原有裝潢所支出費用抵付，自91年6月起
    ，則以4樓、5樓計算租金，各樓層每月租金為5萬元，租期5
    年（下稱系爭租賃契約）。被上訴人並將系爭建物1樓大門
    鑰匙、4樓與5樓鐵捲門遙控器交付與上訴人，供上訴人規劃
    、裝潢之用。詎被上訴人竟於91年4月29日雇工更換1樓大門
    門鎖，禁止上訴人進入，拒絕提供合於約定使用、收益前開
    租賃物與上訴人，致上訴人因而受有損害。其中，上訴人因
    未能使用、收益系爭建物5樓，每月至少受有營業損失達數
    十萬元。爰基於給付遲延債務不履行之法律關係，請求被上
    訴人應自91年4月29日起至返還合於約定補習班使用收益之5
    樓租賃物之日止，每月賠償上訴人15萬元之損害金，及法定
    遲延利息，並陳明願供擔保請准假執行等語。
二、被上訴人則以：被上訴人蘇永富雖授權被上訴人己○○代理
    與上訴人訂立系爭租賃契約，但租賃標的物僅有系爭建物4
    樓，不包括系爭建物5樓。被上訴人丁○○、己○○、乙○
    ○則未曾與上訴人訂立系爭租賃契約。又租賃契約之出租人
    雖負有交付承租人以合於所約定使用、收益租賃物之義務，
    然該租賃物乃指客觀上合於約定使用、收益之狀態已足，至
    於承租人能否達到使用、收益之效果，則在所不問，是以兩
    造間縱有租賃契約存在，被上訴人亦僅需提供合意承租之租
    賃物予上訴人，即已具有得為一般使用、收益之狀態，上訴
    人主張被上訴人應將租賃物回復合於合法補習班使用、收益
    之情狀，實屬誤解等語置辯。
三、原審經審酌兩造所提出之攻擊防禦方法後，判決駁回上訴人
    之訴及假執行之聲請。上訴人對原審判決不服提起上訴，於
    本院聲明：(1)原判決廢棄；(2)被上訴人應按月給付上訴人暨
    自91年4月29日起至返還合於約定補習班使用、收益租賃物
    （租賃物門牌號碼：彰化縣彰化市○○路○段280 號5樓）之
    日止，按月賠償上訴人15萬元整之損害金，及按週年利率5
    ﹪計算之利息；(3)第一審及第二審訴訟費用均由被上訴人負
    擔；(4)上訴人願供擔保，請准宣告假執行。被上訴人於本院
    聲明則為：(1)上訴及追加之訴均駁回；(2)訴訟費用由上訴人
    負擔。
四、兩造不爭執之事實：（本院卷第76、77頁）
（一）上訴人於91年3月間，承租彰化縣彰化市○○路○段280號
      建物之1樓出入口走廊壁面、4樓與5樓，作為才藝班與文
      理補習班使用，各樓層每月租金為50000元，租期5年。
（二）被上訴人依約將系爭建物一樓大門鑰匙、4樓與5樓鐵捲門
      遙控器交付與上訴人，供上訴人規劃、裝潢之用。被上訴
      人於91年4月29日雇工更換一樓大門門鎖。
（三）本案與原審91年度訴字第960號案件（即本院93年上字第
      298號案件，以下稱另案，另案反訴部分，上訴人係以被
　    上訴人丁○○、蘇永富、己○○及乙○○4人遲延交付系
      爭建物4樓與上訴人，所生給付遲延損害賠償之法律關係
      ，而聲明「被告丁○○、蘇永富、己○○及乙○○應自91
      年4月29日起至交付上開合於合法補習班使用收益之4樓租
      賃物之日止，按月賠償20萬元。」）並非同一事件。
五、本件之爭點厥為：（本院卷第76、77頁）
（一）系爭租賃契約之出租人係何人？被上訴人丁○○、蘇永富
      、己○○及乙○○4 人是否均為出租人？上訴人主張上開
      4人均為出租人。被上訴人丁○○、蘇永富、己○○及乙
      ○○4人中，僅蘇永富承認是出租人，其他3人均否認為出
      租人。
（二）系爭租賃契約之標的物範圍，是否因當事人之合意，而排
      除系爭建物之5樓部分？
      上訴人主張己○○以彰化光復路郵局第400 號存證信函將
      原來的諾成契約變更為要式契約，另外返還遙控器、押租
      金、大門鑰匙，使用執照等等均為新的要約內容，要約的
      內容經蘇永富主張要約，而上訴人拒絕。被上訴人主張契
      約雙方有合意變更租約標的物只包括4樓。
（三）系爭租賃契約之出租人是否有交付合於約定補習班使用收
      益之5樓租賃物予上訴人之義務？
六、本件上訴人主張：被上訴人於91年3月間，將系爭建物之1樓
    出入口走廊壁面、4樓與5樓出租予上訴人等語。被上訴人蘇
    永富雖自認曾授權被上訴人己○○代理與上訴人訂立系爭租
    賃契約，被上訴人己○○亦自認代理蘇永富與上訴人洽談系
    爭建物4樓之出租事宜，但均辯稱因嗣後上訴人表示只租系
    爭建物之4樓部分，故租賃標的物並不包括系爭建物5樓，而
    被上訴人丁○○、己○○、乙○○則否認與上訴人間有租賃
    契約存在。茲將兩造爭點分述如下：
（一）被上訴人是否均為系爭租賃契約之出租人：
　　　上訴人主張被上訴人均為系爭租賃契約之出租人等語，除
  　　被上訴人蘇永富不爭執外，為被上訴人丁○○、己○○、
    　乙○○所否認。經查：
　１、上訴人於91年5月25日寄送給被上訴人之彰化光復路郵局
　　　存證信函第442號（下稱前揭存證信函），其內容載明：
  　　「本人於民國91年3月間經李正吉先生及乙○○先生前來
    　承租位於彰化市○○路○段280號4樓蘇仁崇（即被上訴人
      蘇永富）先生所有的房屋，作為書法才藝班及文理補習班
      之使用收益，當天蘇仁崇先生在場，並知己○○先生表示
      為其出租代理人而不為反對之表示，故本人依民法第169
      條與己○○先生洽談承租事宜。」等詞，此有前揭存證信
      函可稽（見原法院彰化簡易庭91年度彰簡字第501號民事
      卷宗第14至23頁，本院卷第271至280頁），核與被上訴人
      蘇永富所辯相符，足見被上訴人己○○於91年3月間，係
      經被上訴人蘇永富授與代理權，而以被上訴人蘇永富名義
      與上訴人訂立系爭建物之4樓部分之租賃契約無訛。
　２、按代理人於代理權限內，以本人名義所為之意思表示，直
　　　接對本人發生效力，民法第103條第1項定有明文。本件被
  　　上訴人己○○於91年3月間既經被上訴人蘇永富授與代理
    　權，並以其等之名義與上訴人訂立系爭租賃契約，則系爭
      4樓之租賃契約自應直接對被上訴人蘇永富發生效力。被
      上訴人己○○就4樓部分僅係出租人蘇永富之代理人，而
      非出租人。
  ３、按代理人以本人名義為法律行為，稱為顯名主義的目的在
      表明法律關係的當事人，明確區分代理人「自己的行為」
      與「為本人」所為的行為。以本人名義為法律行為，表明
      為為本人的意思，此項意思稱為「代理意思」，也即有使
      代理行為的效果直接屬於本人之效果意思，此即為民法第
      103條第1項所定之情形。若代理人為法律行為時雖未以本
      人名義為之，但有為本人的意思，且此項意思為相對人所
      明知或可得而知者，稱為「隱名代理」，現行我國民法對
      此未有規定，因此代理人縱有為本人的意思，但未表示本
      人的姓名，且為相對人所不知者，係代理人以自己名義為
      法律行為，代理人應自行負責。本件依被上訴人己○○所
      陳當時口頭講的是承租4、5樓（本院卷第78頁），渠當時
      是有權將5樓出租的等語（本院卷第95頁），然依上訴人
      所提出之系爭建物5樓之建物登記謄本（本院卷第204頁
      ），列印於92年7月24日，上訴人於取得上開建物登記謄
      本時即應知系爭建物5樓之所有權歸屬，然上訴人於93年4
      月8日提起本件訴訟時．並未將丙○○、戊○○列為出租
      人而為請求，於本院94年7月1日準備程序時始當庭表示追
      加丙○○、戊○○二人為被上訴人，堪認上訴人與被上訴
      人蘇照南91年3月間洽談系爭建物租賃時，被上訴人蘇照
      南就5樓部分並未表明代理丙○○、戊○○之意旨，而係
      以自己之名義為之，上訴人當時亦不知另有所有權人，是
      以關於系爭建物5樓之租賃契約應由代理人即被上訴人己
      ○○自負出租人之責任。被上訴人丙○○、戊○○無庸對
      上訴人負出租人之責任。
  ４、至於被上訴人丁○○、乙○○於雙方洽談系爭租賃契約當
      時均在現場等情，固為兩造所不爭執，然被上訴人丁○○
      、乙○○均否認為出租人，被上訴人乙○○辯稱渠僅係幫
      忙岳父將鑰匙交給上訴人，並就近照顧而已，渠並非出租
      人等語，依上訴人所寄之前揭存證信所載：「本人於民國
      91年3月間經李正吉先生及乙○○先生前來承租位於彰化
　　　市○○路○段280號4樓蘇仁崇（即被上訴人蘇永富）先生
　　　所有的房屋，作為書法才藝班及文理補習班之使用收益，
　　　當天蘇仁崇先生在場，並知己○○先生表示為其出租代理
　　　人而不為反對之表示，故本人依民法第169條與己○○先
  　　生洽談承租事宜。」等詞，堪認上訴人91年3月間係與被
      上訴人己○○洽談租賃事宜，被上訴人乙○○僅為介紹人
      ，而就系爭建物4樓部分，被上訴人己○○僅係代理被上
      訴人蘇永富與上訴人洽談租賃事宜，並非被上訴人己○○
      即為出租人，至於前揭存證信函另外提及被上訴人丁○○
      、乙○○處，均係有關其等二人欲與上訴人合股開補習班
      ，如何認股之事宜，與租賃契約無關。
  　(1)上訴人雖以被上訴人己○○曾以自己名義寄彰化光復郵局
　    存證信函第400號及彰化郵局第290號予上訴人，要求上訴
      人就4樓部分簽立合約書、交付租金及押金、交還房屋使
      用執照、遙控器、大門鎖匙及蘇仁崇印章等（存證信函影
      本見本院卷第133至136頁）；且本案及另案中被上訴人己
      ○○均自陳係由其出面與上訴人談房屋租賃事宜；又被上
      訴人己○○於彰化地檢署92年度偵字第5106號案件中辯稱
      「況且因告訴人甲○○向主管機關檢舉其所出租之大樓有
      違規使用，因而不滿告訴人甲○○之所為，遂決意不再將
      該大樓之4樓出租予告訴人甲○○，並於91年4月29日僱用
      鎖匠將1樓之大門換鎖，以防止告訴人甲○○進入使用。
      換言之，自前開日期起，該大樓4樓及1樓樓梯間均已在伊
      管領之下，而非在告訴人甲○○之管領中」等語，即表示
      己○○自認為出租人云云，然查關於系爭建物4樓部分，
      於被上訴人己○○與上訴人91年3月間洽談租賃事宜時，
      被上訴人己○○已表明係代理蘇永富，上訴人亦知之甚明
      已如上述，是以己○○嗣後請上訴人出面訂立合約書或向
      上訴人表示不出租，當係代理蘇永富為意思表示，上訴人
      執此而謂被上訴人己○○自認渠為4樓之出租人，尚非可
      採。
    (2)上訴人又以渠於93年4月8日提起本件民事訴訟後，被上訴
      人己○○、乙○○、蘇永富3人於93年9月20日晚間9時許
      至上訴人宅欲強索租金，旋即因涉嫌刑事案件被彰化市○
      ○路派出所警員以現行犯逮捕，乙○○、己○○於彰化市
      ○○路派出所內辯稱當晚到上訴人住家係要「續訂租約」
      ，己○○、乙○○承認為出租人，有彰化地方法院檢察署
      93年度偵字第8040號案件93年9月20日晚間民族路派出所
      之警訊筆錄為憑等語，然查被上訴人己○○既為本件系爭
      4樓租約之代理人，蘇永富（己○○之子）為出租人，乙
      ○○為己○○之女婿，則其等三人一同前往上訴人宅欲收
      取租金或要求訂立租約，與常情尚屬無違，實難據此即認
      乙○○為出租人。
    (3)上訴人復以被上訴人乙○○、己○○、丁○○於原審93年
      10月14日『民事辯論意旨狀』內第3頁第2行即表示：「本
      件被告之義務，應與一般不動產出租人相同，被告僅須提
      供合意承租之系爭建物予原告，即已具有得為一般使用收
      益之狀態。」（原審卷第242頁）可證其等三人已自認為
      本件出租人等語。然查本件上訴人於起訴之始，係主張被
      上訴人乙○○、己○○、丁○○及蘇永富均為系爭建物之
      出租人，要其等交付合於約定補習班使用收益之5樓租賃
      物等情，是以被上訴人乙○○、己○○、丁○○及蘇永富
      一起具名提出『民事辯論意旨狀』，並為上開陳述，僅係
      渠等對出租人應交付如何之租賃物之意見陳述，且法院為
      判決時，應斟酌全辯論意旨及調查證據之結果，依自由心
      證判斷事實之真偽，非可據上開『民事辯論意旨狀』即認
      渠等係自認為出租人。
    (4)上訴人雖以證人李正吉於原審證稱：91年3月的時候，因
      為原告有從事補教業，我曾經跟乙○○的太太提過，乙○
      ○的太太告訴我丁○○有房子要出租，於是就找甲○○來
      談，當天有丁○○、己○○、蘇永富、甲○○、乙○○還
      有我共6人在場等語（原審卷第280、281頁），又證稱：
      當天並沒有說4、5樓的所有人是何人，當天主要是己○○
      、丁○○跟甲○○在談等語（原審卷第284頁），而主張
      被上訴人丁○○亦為出租人云云，然查證人李正吉亦證稱
      ：當天談定的事情包括4、5樓、租金、作補習使用、5年
      、合夥股東、每個人認股股數等語（原審卷第282頁），
      而依上訴人91年5月25日寄送給被上訴人之彰化光復路郵
　　　局之前揭存證信函第442號內容，亦載明：「本人依民法
      第169條與己○○先生洽談承租事宜，己○○先生．．．
　　　．並當蘇仁崇先生面前與乙○○及丁○○先生表明其對本
  　　人開設補習班有極大的合夥意願，並委託本人研究合股事
    　宜．．．」是以被上訴人乙○○及丁○○於現場所談及者
　　　應係合股開設補習班之事宜，而非自任出租人而洽談租賃
      事宜。
    (5)上訴人復以己○○所寄之彰化光復路郵局存證信函第400
      號 (原審卷第133頁)所載「經由李正吉先生介紹來承租
      ．．．4樓房屋」，蘇永富91年8月1日另案起訴狀第3頁第
      4行亦記載「經友人介紹」，可證明乙○○並非介紹人，
      且乙○○多次主動與上訴人電話連絡，欲履行承諾將租賃
      物之使用執照申請辦理變更建築物使用用途為『補習班』
      ，於91年11月間乙○○一人亦主動找上訴人之父親施子延
      欲強索租金，遭上訴人制止，故乙○○應非僅係介紹人云
      云，查被上訴人乙○○係被上訴人己○○之女婿，蘇永富
      則為乙○○之妻舅，李正吉僅係希望透過乙○○之關係，
      爭取較好之租金，故請乙○○一同前往洽談等情，業經被
      上訴人陳明在卷（原審卷第283頁），是以己○○於上開
      存證信函及蘇永富於上開起訴狀內未將乙○○列為介紹人
      ，並非即表示乙○○為出租人，且以被上訴人乙○○與己
      ○○、蘇永富之近親情誼，縱乙○○確曾與上訴人電話聯
      終表示可變更系爭建物之使用執照或收取租金，亦係代其
      岳父己○○為之，非可據此即認被上訴人乙○○為出租人
      。
    (6)上訴人復以被上訴人己○○、丁○○、蘇永富、丙○○、
      戊○○亦有4、5樓及1樓出入口走廊之產權持分，故有出
      租處分之權限，並提出彰化市○○段南郭小段00000-000
      建號、00000-000建號、00000-000建號、00000-000建號
      、00000-000建號及00000-000建號之建物登記謄本為證（
      本院卷第204至209頁）。然查出租人並非以所有權人為限
      ，訂立租賃契約之兩造當事人只須互相表示意思一致，無
      論其為明示或默示，契約即為成立，出租人即負有交付租
      賃物之義務，至於非租賃標的物所有權人之出租人日後苟
      無法履行其交付租賃標的物之義務時，僅係是否負損害賠
      償責任之問題，並非非所有權人即不得為出租人，是以上
      訴人以被上訴人己○○、丁○○、蘇永富、丙○○、戊○
      ○亦有4、5樓及1樓出入口走廊之產權持分，故其必為出
      租人云云，尚非有據。
　５、綜上，上訴人與被上訴人己○○間於91年3月間就系爭建
      物所成立之租約，4樓部分之出租人為被上訴人蘇永富，
      代理人為被上訴人己○○，5樓部分之出租人為被上訴人
      己○○，其餘被上訴人乙○○、丁○○、丙○○及戊○○
      均非出租人，是以上訴人以被上訴人丁○○、乙○○、蘇
      永富、丙○○及戊○○拒絕依系爭租賃契約交付系爭建物
      5 樓，而基於給付遲延債務不履行之法律關係，請求其等
      5人負損害賠償責任，即屬無據，應予駁回。
（二）系爭租賃契約之租賃標的物是否包括系爭建物5樓：
    　上訴人另主張租賃標的物包括系爭建物之1樓出入口走廊
      壁面、4樓與5樓等語，亦為被上訴人所否認，並辯稱：系
      爭租賃契約之租賃標的物僅為系爭建物4樓，不包括5樓等
      語。經查：
　１、按當事人互相表示意思一致者，無論其為明示或默示，契
　　　約即為成立。當事人對於必要之點，意思一致，而對於非
  　　必要之點，未經表示意思者，推定其契約為成立，關於該
    　非必要之點，當事人意思不一致時，法院應依其事件之性
      質定之。民法第153條定有明文。證人李正吉於93年11月2
　　　9日原審準備程序期日證稱：91年3月間，雙方談到要租系
　　　爭建物4樓、5樓，每層每月5萬元，租期5年等語，而被上
　　　訴人己○○於原審93年5月20日準備程序期日亦自認：原
　　　告在91年3月說要向伊租4、5樓，每樓每月租金5萬元，初
　　　步談好後，就讓上訴人進去裝潢等語，堪認上訴人與被上
  　　訴人蘇永富之代理人己○○（4樓部分）及己○○本人（5
　    樓部分）對於租賃標的物、租金、租賃期間等事項，業已
      達成合致。本件上訴人與被上訴人蘇永富、己○○對於租
      賃標的物與租金等租賃契約必要之點，既已達成合致，應
      認為上訴人與被上訴人蘇永富、己○○間系爭租賃契約業
      已成立，且租賃標的物包括系爭建物4樓、5樓在內。
  ２、被上訴人己○○另辯稱：上訴人於裝潢期間即要求只租4
      樓，5樓不租，伊亦同意上訴人只租4樓等語，雖為上訴人
      所否認，然查：
    (1)依兩造所不爭執之事實即上訴人於91年3月間，承租系爭
      建物之1樓出入口走廊壁面、4樓與5樓，被上訴人即依約
      將系爭建物一樓大門鑰匙、4樓與5樓鐵捲門遙控器交付與
      上訴人，供上訴人規劃、裝潢之用，而被上訴人於91年4
      月29日雇工更換一樓大門門鎖等情，則被上訴人己○○所
      稱之上訴人變更租賃標的物為只租4樓之時間即裝潢期間
      ，應係指91年3月間洽談系爭租賃契約後至91年4月29日之
      間。
    (2)上訴人於91年5月8日告己○○等人公共危險罪時，於該日
      檢察官所做之詢問筆錄陳明：「我於91年3月中旬左右，
      向蘇仁崇的父親己○○承租彰化市○○路○段280號『4 樓
      』樓層做補習班之用」（見台灣彰化地方法院檢察署91年
      度他字第892號卷第4頁背面，影本見本院卷第82頁），而
      被上訴人己○○於91年5月15日以第400號存證信函通知上
      訴人前來簽立合約書等語，僅係針對系爭建物4樓部分，
      有該存證信函影本在卷（本院卷第133頁），又上訴人回
      覆上開第400號存證信函之91年5月25日彰化光復路郵局
　　　之前揭存證信函第442號內容，亦載明：「本人於民國91
　　　年3月間經李正吉先生及乙○○先生前來承租位於彰化市
　　　○○路○段280號4樓蘇仁崇（即被上訴人蘇永富）先生所
  　　有的房屋」等語，並未提及另有承租系爭建物5樓之情事
　    ；再參以上訴人於91年6月4日寄給華僑銀行彰化分公司之
      彰化郵局第296號存證信函，亦載明：「本人於民國91年3
      月間承租彰化市○○路○段280號4樓以做合法安親班及文
      理補習班」之用；繼參以上訴人於91年9月2日彰化縣警察
      局刑事警察隊第二組製作詢問筆錄時陳稱：「己○○知悉
      後，始於4月1日才進行裝潢工程，於4月12日請台電副總
      經理許棟樑等人前來洽商地下室受電室及1樓變電箱遷移
      之問題以改善法定停車位被華僑銀行佔用的問題，豈料18
      日元大證券前來洽談4、5樓承租事宜，經本人告知4樓已
      被我承租，且5、6、7、8樓也有同業願承租，本人亦將同
      業名片交付己○○先生」（見台灣彰化地方法院檢察署94
      年度執他字第680號己○○公共危險一案內彰化縣警察局
      刑案偵查卷宗第17、18頁）；末佐以依卷附原法院另案卷
      證資料所示，本件上訴人在原法院另案審理時，於91年10
　　　月11日所提出民事反訴狀，其事實及理由第1段即載明「
　　　反訴原告（即本案承租人）確與反訴被告．．．於民國91
　　　年3月間口頭契約承租位於彰化市○○路○段280號『4樓』
　　　（蘇仁崇所有）約100多餘坪的房屋．．．（富隆證券『5
  　　樓』因本人尚未承租，於4月3日、4日聘請許文忠先生雇
    　工拆除）」（影本見原審卷第115頁）；嗣於91年10月25
      日另案再提出答辯狀，其答辯聲明第3項為「請求判令反
      訴被告應將坐落於彰化市○○路○段280號之租賃物，回復
      合於所約定之合法補習班使用收益，全棟建築並回復符合
      建築法令規定，將4樓租賃物合法變更為補習班使用執照
      後，返還予反訴原告，並自民國91年4月29日起至返還上
      開合於所約定合法補習班使用收益租賃物之日止，按月賠
      償反訴原告新臺幣20萬元整，並請求判令反訴原告保留有
      同址5樓同樣條件優先租賃之權」，事實及理由第1段亦記
      載「本案被告於民國91年4月初即支付4樓4月至5月租金25
      000元整，同時並代付系爭5樓之部分拆除費5250元，以當
      同樣條件本人優先租賃之權利金」等詞（見原審法院91年
      訴字第960號第1卷第84至87頁），均自承其在原審法院另
      案提起反訴當時，系爭租賃契約之租賃標的物已不包括系
      爭建物5樓部分。足信被上訴人己○○所辯：上訴人於裝
　　　潢期間即要求只租4樓，5樓不租，伊亦同意等語，應屬
  　　事實。
    (3)上訴人雖謂另案反訴狀所稱之「5樓尚未承租」之時間點
      係91年2月28日云云，惟查另案民事反訴狀，其事實及理
      由第1段即載明「反訴原告（即本案承租人）確與反訴被
　　　告．．．於民國91年3月間口頭契約承租位於彰化市○○
　　　路○段280號『4樓』（蘇仁崇所有）約100多餘坪的房屋
　　　．．．（富隆證券『5樓』因本人尚未承租，於4月3日、
　　　4日聘請許文忠先生雇工拆除）」（影本見原審卷第115
　　　頁），是以上訴人所謂時間點為91年2月28日，應非可採
　　  。
    (4)上訴人又謂渠於公共危險案件偵查中93年2月26日之2份書
      狀及93年8月5日1份書狀均有提及渠所承租者為4、5樓等
      語，經本院調閱上開刑事偵查卷內確有上訴人所指之情形
      ，然上訴人於91年5月8日甫提告訴己○○等人公共危險罪
      時，既已陳明只租4樓如上述，渠嗣後上開3張書狀之陳述
      距提出告訴之時間已久，或上訴人係就91年3月間初成立
      之租賃契約而為陳述，均不足以影響本院就系爭租賃契約
      之標的物嗣後已因當事人之合意變更而不包括系爭建物5
      樓之認定。
    (5)上訴人雖主張本件係被上訴人己○○以存證信函要求變更
      只出租4樓，並要求訂立合約書，然未經渠同意，且未訂
      立書面契約，故被上訴人之新要約，因上訴人未於期限內
      承諾而失其拘束力，且變更租賃標的物未以全體出租人名
      義為之，是以仍以原先之口頭契約為準云云，惟查本件系
      爭租賃契約5樓之出租人係被上訴人己○○一人，己○○
      在系爭租賃契約之地位，係出租人蘇永富之代理人兼出租
      人本人，而上訴人於裝潢期間（即91年4月29日以前）即
      向己○○表示不租5樓，而經己○○同意，業經本院認定
      如前，則應可認定上訴人與被上訴人己○○間就系爭租約
      變更為不包括5樓部分已有合意，因系爭租賃契約之出租
      人並不包括被上訴人丁○○、乙○○、丙○○及戊○○，
      是以變更租賃標的物自無庸被上訴人丁○○、乙○○、丙
      ○○及戊○○之參與即可成立，並無上訴人所指後契約未
      經前契約全體當事人同意之問題，是以被上訴人己○○所
      辯雙方於系爭租賃契約訂立後，曾就租賃標的物再行合意
      變更等語，應為真正。雙方於系爭租賃契約成立後，對於
      租賃標的物之範圍既已合意減縮為不包括系爭建物5樓，
      則系爭租賃契約之租賃物並不包括系爭建物5樓在內，應
      堪確認。
    (6)至被上訴人己○○91年5月15日所發之第400號存證信函，
      係要求上訴人收文5日內就承租系爭建物4樓部分簽立合約
      書（見本院卷第133、134頁），而被上訴人蘇永富93年9
      月13日所發鹿港龍山郵局第63號存證信函，係要求上訴人
      於收文後7日內就系爭建物4樓部分繳納租金及押金（見本
      院卷第171頁），均係上訴人與被上訴人己○○間就系爭
      租賃契約於91年4月29日前已合意減縮為不包括系爭建物5
      樓後，就系爭建物4樓部分希望租賃雙方訂立合約書，並
      請求上訴人支付租金及押金之催告行為，並非上訴人所謂
      之變更原系爭租賃契約之要約，上訴人以渠終未依被上訴
      人己○○、蘇永富上開存證信函內之請求，與之訂立合約
      書，即係未於期限內承諾云云，誠屬誤會，而非可採。
    (7)上訴人復以彰化地院94年簡字44號案『公共危險罪』卷內
      之民國92年5月15日彰化縣警察局製作之刑事偵查卷宗訊
      問筆錄第2頁『（問：你與甲○○為何種關係?）己○○答
      ：甲○○先生係要向我租賃房屋而認識，因租賃房屋有發
      生糾紛，雙方有案在彰化地方法院檢察署偵辦中。問：你
      何房屋租予甲○○先生? 該房屋為何種型式建物? 』己○
      ○答：彰化縣彰化市○○里○鄰○○路○段280 號4、5樓，
      當時甲○○先生係表示要經營補習班；』，第3頁『4至5
      樓目前因尚與甲○○先生有糾紛問題停用中，6 樓以上是
      我住宅，家族均住於此。』（影本見本院卷第198至200頁
      ），而主張被上訴人己○○自承其在民國92年5月15日訊
      問時，系爭租賃契約之租賃標的物仍包括系爭建物4、5樓
      部分云云，然查被上訴人己○○上開回答警方訊問內容，
      係陳述曾將系爭建物之4、5樓租與上訴人，目前尚在涉訟
      中之情形，並非表示92年5月15日時租賃標的物尚包括系
      爭建物5樓。
    (8)上訴人再以彰化地院94年簡字44號案『公共危險罪』卷內
      之民國92年9月19日彰化地檢署訊問筆錄『（問己○○：
      你有答應房屋租給甲○○?）己○○答：有。但我告訴他
      ，看執照能否申請出來否。』、『（問己○○：4、5樓有
      租給別人?）己○○答：沒有。現沒辦法租給別人，因被
      甲○○的事情卡住，甲○○做的裝潢都還在，我沒有動他
      。』（影本見本院卷第201至203頁），而主張被上訴人己
      ○○自承其在民國92年9月19日訊問時，系爭租賃契約之
      租賃標的物仍包括系爭建物4、5樓部分云云，然查觀諸上
      開筆錄，被上訴人己○○係針對檢察官所問：4、5樓有租
      給別人？，而回答沒有，且係因涉訟中而無法租給別人，
      並非承認92年9月19日時，系爭租賃契約之租賃標的物仍
      包括系爭建物4、5樓部分，上訴人依上開筆錄而為如上之
      主張，尚非有據。
　３、綜上，上訴人與被上訴人己○○於91年3月間口頭所為之
  　　諾成系爭租賃契約，已於91年4月29日以前因雙方之合意
    　減縮為不包括系爭建物5樓堪可認定，上訴人主張系爭租
      賃契約之租賃標的物迄今尚包括系爭建物5樓云云，自無
      可採，其以被上訴人蘇永富、己○○違反系爭租賃契約拒
      絕交付系爭建物5樓為由，而基於給付遲延債務不履行之
      法律關係，請求被上訴人蘇永富、己○○負損害賠償責任
      ，於法亦屬無據，應予駁回。
六、綜上所述，本件上訴人主張系爭租賃契約迄今包括系爭建物
    5樓，且被上訴人丁○○、乙○○、蘇永富、丙○○及戊○
    ○均為系爭建物5樓之出租人，為不足採，被上訴人所辯尚
    屬可信。是則上訴人執此主張基於給付遲延債務不履行之法
    律關係，請求被上訴人應自91年4月29日起至返還合於約定
    補習班使用收益之5樓租賃物之日止，每月賠償上訴人15萬
    元之損害金，及按週年利率5％計算之利息，為無理由，不
    應准許。其假執行之聲請亦失所附麗，應併予駁回。原審為
    上訴人敗訴之判決，及駁回其假執行之聲請，並無不合。上
    訴意旨指摘原判決不當，求予廢棄改判，為無理由，應予駁
    回。上訴人於本院追加被上訴人丙○○及戊○○之部分既為
    無理由如上述，即應一併予以駁回，其此部分假執行之聲請
    亦失所附麗，應併予駁回。
七、本件事證已明，兩造其餘之主張及攻擊防禦方法與本件判決
    結果不生影響，不予一一論述，附此敘明。
據上論結，本件上訴為無理由，追加之訴亦無理由，依民事訴訟
法第449條第1項、第78條，判決如主文。
中　　華　　民　　國　　94　　年　　7　　月　　26 　　日
                  民事第二庭審判長法　官  童有德
                                  法　官  謝說容
                                  法　官  蔡秉宸
以上正本係照原本作成。
如對本判決上訴，須於收受判決送達後二十日內向本院提出上訴
書狀，其未表明上訴理由者，應於提出上訴後二十日內向本院提
出上訴理由書 (須按他造人數附具繕本)。
上訴時應提出委任律師為訴訟代理人之委任狀。具有民事訴訟法
第四百六十六條之一第一項但書或第二項之情形為訴訟代理人者
，另應附具律師及格證書及釋明委任人與受任人有該條項所定關
係之釋明文書影本。
                                  書記官　吳宗玲
中　　華　　民　　國　　94　　年　　7 　　月　　27　　日
                                                      Ｈ
